# Chapitre 6 : Manipuler du texte avec stringr

```{r warning=FALSE, message = FALSE}
library(tidyverse)
library(tibble)
library(stringr)
library(tidyr)

```


Les fonctions de `forcats` vues précédemment permettent de modifier les modalités d’une variable qualitative **dans leur ensemble**.  
Mais parfois, on a besoin de manipuler **le contenu même du texte** d’une variable de type chaîne de caractères :  
**combiner, rechercher, remplacer**, etc.

Pour cela, on va utiliser les fonctions de l’extension **`stringr`**.  
Cette extension fait partie du **coeur du `tidyverse`**, elle est donc **automatiquement chargée** avec : library(tidyverse)

```{r}
d <- tibble(
  nom = c("M. Mamadou Diop", "Mme Awa Ndiaye", "M. Ibrahima Sarr", "Mme Fatou Bâ"),
  adresse = c("10 rue des Manguiers", "47 avenue Blaise Diagne", 
              "12 rue du Souvenir Africain", "221 avenue Cheikh Anta Diop"),
  ville = c("Dakar", "Thiès", "Kaolack", "Saint-Louis")
)

```

## 6.1 Expressions régulières

## Manipuler du texte avec `stringr` et les expressions régulières

De nombreuses fonctions de l’extension `stringr` sont conçues pour travailler avec des **expressions régulières** (ou *regular expressions* en anglais).  
Les expressions régulières forment un **mini-langage spécialisé** qui permet de **décrire des motifs dans du texte** de façon très précise.

 Elles sont **très puissantes** pour effectuer des opérations telles que :

- chercher un mot ou une suite de caractères,
- détecter une structure particulière (comme un numéro de téléphone ou une adresse email),
- extraire ou remplacer certaines parties d’un texte.

---

### À quoi servent les expressions régulières ?

Voici quelques **exemples concrets** de ce que l’on peut faire avec des expressions régulières :

| Objectif                                           | Expression régulière                  | Description rapide                              |
|----------------------------------------------------|----------------------------------------|--------------------------------------------------|
| Trouver un mot en fin de phrase                    | `\\w+$`                               | Le dernier mot d’une chaîne                     |
| Détecter une majuscule en début de mot             | `\\b[A-Z]\\w*`                        | Mot commençant par une majuscule                |
| Identifier des nombres à 3 ou 4 chiffres au début  | `^\\d{3,4}`                           | Nombre en début de chaîne (ex. 221, 2023...)    |
| Détecter une adresse e-mail                        | `[\\w.+-]+@[\\w.-]+\\.[a-zA-Z]{2,}`   | Motif générique pour les emails                 |


Exemple concret : Détection d’e-mail avec `str_detect()`

Imaginons une base de données avec des commentaires ou des messages.  
On souhaite **identifier les lignes contenant une adresse email**.

```{r}
texte <- tibble(
  message = c(
    "Contactez-nous à info@entreprise.sn",
    "Pas d'adresse ici",
    "Email secondaire : support.tech@domaine.org"
  )
)

# Détection des adresses email
texte %>%
  mutate(contient_email = str_detect(message, "[\\w.+-]+@[\\w.-]+\\.[a-zA-Z]{2,}"))
```

## 6.2 Concaténer des chaînes

La première opération de base consiste à **concaténer des chaînes de caractères entre elles**,  
c’est-à-dire **les coller bout à bout** pour former une seule chaîne.  
Cela se fait avec la fonction `paste()`.

Imaginons qu’on veuille créer une colonne `adresse_complete` qui combine l’adresse et la ville, à partir du tableau `d`.

```{r}
paste(d$adresse, d$ville)
```

Par défaut, la fonction `paste()` **concatène les chaînes de caractères en insérant un espace** entre elles.  

Si l’on souhaite utiliser un autre séparateur, il faut le **spécifier avec l’argument `sep`**.


```{r}
 paste(d$adresse, d$ville, sep = "- ")
```

Il existe une variante de la fonction `paste()` appelée **`paste0()`**,  
qui **concatène les chaînes sans insérer de séparateur par défaut**

```{r}
paste0(d$adresse, d$ville)
```

À noter : `paste()` et `paste0()` sont des fonctions de **base R**.

L’équivalent dans l’extension `stringr` (qui fait partie du tidyverse) s’appelle **`str_c()`** s'utulise de la même façon que **`paste()`**.


Parfois, on peut ne pas chercher à concaténer les éléments d’un vecteur **avec ceux d’un autre vecteur**,  
comme on l’a fait précédemment, mais plutôt à **coller tous les éléments d’un seul vecteur entre eux**.

Dans ce cas, `paste()` **seul ne fera rien de particulier** : il collera les éléments **en parallèle**, élément par élément.
```{r}
paste(d$ville)
```


Pour concaténer les **éléments d’un vecteur entre eux**, il faut utiliser l’argument **`collapse`**.

```{r}
 paste(d$ville, collapse= ",")
```
ou alors :
```{r}
str_c(d$ville, collapse= ",")
```

## 6.3 Convertir en majuscules/minuscules

Les fonctions `str_to_lower()`, `str_to_upper()` et `str_to_title()` du package `stringr` permettent de :

- `str_to_lower()` : mettre **en minuscules** toutes les lettres,
- `str_to_upper()` : mettre **en majuscules** toutes les lettres,
- `str_to_title()` : **capitaliser** chaque mot (mettre une majuscule au début de chaque mot).

```{r}
 str_to_lower(d$nom)
```

```{r}
str_to_upper(d$nom)
```

```{r}
str_to_title(d$nom)
```
## 6.4 Découper des chaînes 

La fonction `str_split()` permet de **“découper” une chaîne de caractères** en fonction d’un **délimiteur**.  
On passe :

- la **chaîne à découper** en premier argument,
- le **délimiteur** (ou séparateur) en second.

```{r}
 str_split("un-deux-trois","-")
```
 On peut appliquer la fonction à un vecteur, dans ce cas le résultat sera une liste:
 
```{r}
str_split(d$nom, " ")
```

On peut aussi obtenir un **tableau (plus précisément une matrice)** si l’on ajoute l’argument `simplify = TRUE` à la fonction `str_split()`.

```{r}
str_split(d$nom, " ",simplify= TRUE)
```
Si l’on souhaite **créer de nouvelles colonnes** dans un tableau de données en **découpant une colonne de type texte**,  
on peut utiliser la fonction `separate()` de l’extension **`tidyr`**.

Cette fonction permet de **séparer une chaîne de caractères** en plusieurs variables, en **définissant un séparateur**.

Voici un exemple d'utilisation :

```{r}
d%>%separate(nom,c("genre","prenom","nom"))
```

## 6.5 Extraire des sous-chaînes par position 

La fonction `str_sub()` permet d’**extraire une sous-chaîne** dans une chaîne de caractères en indiquant les positions des premiers et derniers caractères.

```{r}
texte <- "Université Cheikh Anta Diop"

# Extraire les 10 premiers caractères
str_sub(texte, 1, 10)
```
## 6.6 Détecter des motifs 

La fonction `str_detect()` permet de **détecter la présence d’un motif** (texte, mot, symbole...) parmi les éléments d’un vecteur.  
Elle renvoie `TRUE` si le motif est trouvé, et `FALSE` sinon.

Exemple : détecter si l’adresse contient le mot "rue"

```{r}
str_detect(d$adresse, "rue")
```
La fonction `str_detect()` renvoie un **vecteur de valeurs logiques** (`TRUE` ou `FALSE`)  
et peut donc être utilisée, par exemple, avec le  `filter()` de `dplyr` pour **extraire des sous-populations**. Par exemple : 
```{r}
# Filtrer uniquement les lignes contenant "Libération"
d %>% filter(str_detect(adresse, "rue"))
```
La fonction str_count() permet de compter le nombre d’occurrences d’un motif dans chaque élément d’un vecteur.

```{r}
str_count(d$adresse, "rue")
```
On peut aussi utiliser la fonction `str_subset()` pour **ne garder d’un vecteur que les éléments qui correspondent à un motif**.

```{r}
str_subset(d$adresse, "rue")
```
## 6.7 Extraire des motifs 

La fonction `str_extract()` permet d’**extraire les valeurs qui correspondent à un motif donné**.

Si l’on lui passe simplement une chaîne fixe (comme `"Dakar"`), cela aura **peu d’intérêt**,  
car cela revient à détecter un mot exact.

Mais l’intérêt de `str_extract()` se manifeste lorsqu’on l’utilise avec **des expressions régulières**,  
car elle permet alors d’**extraire dynamiquement** des portions spécifiques d’une chaîne (comme un mot, un chiffre, un code, etc.).

Par exemple récupérer le premier numéro de l'adresse.

```{r}
str_extract(d$adresse,"^\\d+")
```
La fonction `str_extract()` ne récupère **que la première occurrence** du motif spécifié.  
Si l’on souhaite **extraire toutes les correspondances** d’un motif dans une chaîne, il faut utiliser la fonction `str_extract_all()`.

## 6.8 Remplacer des motifs
 
La fonction `str_replace()` permet de **remplacer une chaîne ou un motif spécifique** dans un texte  
par une **autre valeur** (mot, expression, symbole, etc.).

Par exemple, on peut remplace les occurrences de “Mr” par “M.” dans les noms de notre tableau :

```{r}
str_replace(d$nom, "Mr", "M.")
```

La fonction `str_replace_all()` est une variante de `str_replace()`  
qui permet de **spécifier plusieurs remplacements à la fois** à l’aide d’une **liste**.

```{r}
str_replace_all(d$adresse, c("avenue"="Avenue",  "rue"="Rue"))
```
## 6.9 Modificateurs de motifs

Par défaut, les motifs passés aux fonctions comme `str_detect()`, `str_extract()` ou `str_replace()`  
sont interprétés comme des **expressions régulières**.

Or certains caractères ont une **signification spéciale** en expression régulière :  
par exemple, le point `.` signifie **"n’importe quel caractère"**,  
et non un point littéral (comme dans une abréviation : "M.").

```{r}
str_count(d$nom, ".")
```
Il faut donc **spécifier que notre point est bien un caractère littéral** (et non un symbole d'expression régulière)  
en l'entourant de la fonction `fixed()`.

```{r}
str_count(d$nom, fixed("."))
```
On peut également modifier le **comportement des expressions régulières** en utilisant la fonction `regex()`.  
Cela permet, par exemple, de rendre une recherche **insensible à la casse** (majuscule/minuscule)  
grâce à l’argument `ignore_case = TRUE`.

```{r}
str_detect(d$nom, "mme")
```

```{r}
str_detect(d$nom, regex("mme", ignore_case = TRUE))
```






